【裁判字號】    97,重訴,92
【裁判日期】    970822
【裁判案由】    土地所有權移轉登記等
【裁判全文】
臺灣臺北地方法院民事判決              97年度重訴字第92號
原      告  戊○○
被      告  丙○○
訴訟代理人  柏有為律師
被      告  劉武男即祭祀公業劉溫記管理人
            劉宗燦即祭祀公業劉溫記管理人
            劉新梧即祭祀公業劉溫記管理人
上  三  人
訴訟代理人  崔百慶律師
當事人間請求土地所有權移轉登記等事件，經本院於中華民國97
年8 月5 日言詞辯論終結，判決如下：
    主      文
確認被告丙○○與祭祀公業劉溫記間就如附表所示坐落臺北縣新
店市○○段七六一、七六二、七六二之一地號土地因行使優先購
買權所成立之買賣契約關係不存在。
被告劉武男、劉宗燦、劉新梧（即祭祀公業劉溫記管理人）應將
如附表所示祭祀公業劉溫記所有之臺北縣新店市○○段七六一、
七六二、七六二之一地號土地所有權移轉登記與原告。
訴訟費用由被告丙○○負擔二分之一，由被告劉武男、劉宗燦、
劉新梧（即祭祀公業劉溫記管理人）負擔二分之一。
    事實及理由
甲、程序方面：
一、民事訴訟法第五十六條第一項第一款規定：「訴訟標的對於
    共同訴訟之各人必須合一確定者，共同訴訟人中一人之行為
    有利益於共同訴訟人者，其效力及於全體；不利益者，對於
    全體不生效力。」，此所謂「訴訟標的對於共同訴訟之各人
    必須合一確定者」，係指共同訴訟之各人為一體，與他造間
    存有一個訴訟，或因共同訴訟之各人所受判決之效力及於他
    人之結果，法院就該訴訟標的所為之判決，對於該數人法律
    上不許有歧異者而言。而最高法院22年上字第729號判例意
    旨固然闡述表示：「本條規定限於訴訟標的對於共同訴訟之
    各人，在法律上必須合一確定者始得適用，故為訴訟標的之
    法律關係，對於共同訴訟之各人，在法律上並非必須合一確
    定，僅在理論上應為一致之判決者，無適用該條之餘地。」
    等語；然而，多數當事人於同一訴訟程序進行訴訟，雖有不
    同之訴訟標的，但此不同之訴訟標的相互間，在法律上有目
    的手段之牽連關係時，亦即，其中一共同訴訟人之訴訟標的
    法律關係有無理由，影響及於另一共同訴訟人為訴訟標的法
    律關係之裁判結果時，因民事訴訟之目的在確定實體法上之
    權利義務關係，做合乎實體法意旨之判決，此應為民事訴訟
    程序追求之目的，自應避免因訴訟程序之限制，使法院所為
    之判決，與實體法規定有所違背。據此，民事訴訟法第五十
    六條第一項所謂「訴訟標的對於共同訴訟之各人必須合一確
    定者」，實務向來認為係指「一訴訟標的對於共同訴訟之各
    人必須合一確定」而言，惟如前述，在不同之訴訟標的相互
    間，在法律上有目的手段之牽連關係時，雖存在有數訴訟標
    的，為使合於實體法上之規定，應合此數訴訟標的綜合觀察
    ，認為有民事訴訟法第五十六條第一項第一款規定之適用。
二、本件原告對被告丙○○及被告劉武男、劉宗燦、劉新梧（即
    祭祀公業劉溫記管理人）起訴，其一，係依民事訴訟法第二
    百四十七條規定提起確認之訴，求為確認被告丙○○與祭祀
    公業劉溫記就系爭土地之買賣契約關係不存在；其二，則係
    本於與祭祀公業劉溫記間之買賣契約法律關係，訴請被告劉
    武男、劉宗燦、劉新梧（即祭祀公業劉溫記管理人）履行移
    轉土地所有權之義務。在當事人部分，被告有多數，為主觀
    訴之合併；但在訴訟標的部分，對被告丙○○、祭祀公業劉
    溫記部分則為各別，對被告丙○○部分為確認之訴部分所執
    者（見本院卷第51頁原告之陳述），對被告劉武男、劉宗燦
    、劉新梧（即祭祀公業劉溫記管理人）部分，則係本於買賣
    契約而為請求，構成客觀訴之合併。雖為前述數訴訟標的之
    情形，原則上並無民事訴訟法第五十六條之適用；然而，被
    告丙○○得以行使優先購買權之範圍為何、祭祀公業劉溫記
    解除與被告丙○○間因優先購買權行使所成立之買賣契約是
    否發生效力等前提結論，在實體法上影響原告本於買賣關係
    請求被告劉武男、劉宗燦、劉新梧（即祭祀公業劉溫記管理
    人）移轉土地所有權有無理由之結果，具有前揭所指在實體
    法上有目的手段之牽連關係，揆諸前開說明，應認被告劉武
    男、劉宗燦、劉新梧（即祭祀公業劉溫記管理人）對原告之
    請求為認諾之不利益行為，依民事訴訟法第五十六條第一項
    第一款規定對於被告全體不生效力，合先敘明。
乙、得心證之理由：
一、原告主張：
  (一)坐落臺北縣新店市○○段761、762、762之1地號及同地段
    725、726、759、763地號共七筆土地（下稱系爭七筆土地）
         ，為祭祀公業劉溫記所有，經派下員大會於民國96年8
         月12 日決議按以底價每坪新台幣（下同）135,000元
         授權公業管理委員會出售，凡意願標購或購買者，應
         按決議於96年8月26日前先行繳交保證金25,000,000元
         ，並定於96年8月30日公開標售，原告則於96年8月30
         日公開標售時以每坪138,200 元得標。
  (二)然因被告丙○○就坐落於臺北縣新店市○○段761、762、
    762之1地號三筆土地（簡稱系爭三筆土地）與祭祀公業劉溫
    記間存有耕地租賃契約關係，依土地法第一百零四條規定就
    其所承租之系爭三筆土地部分有優先購買權，被告劉武男即
    祭祀公業劉溫記管理委員會主任委員遂於96年8月31日通知
    被告丙○○就系爭三筆土地得行使優先購買權，惟被告丙○
    ○竟於96年9月14日以存證信函就系爭七筆土地均主張有優
    先購買權存在，被告劉武男即祭祀公業劉溫記管理人乃於96
    年9月27日以存證信函通知被告丙○○僅得優先購買其所承
    租之系爭三筆土地，並催告其於函到十五日內給付相當於原
    告繳交保證金之價金7,006,527元，經被告丙○○於96年9月
    28日收受該存證信函，惟並未給付。嗣被告劉武男、劉宗燦
    、劉新梧即祭祀公業劉溫記管理人，再於96年10月15日以存
    證信函催告被告丙○○於函到十五日內給付上開數額之價金
    ，被告丙○○於96年10月16日收受後，仍未給付。被告劉武
    男、劉宗燦、劉新梧即祭祀公業劉溫記管理人遂委任律師於
    96年11月7日以存證信函通知被告丙○○其優先購買權已視
    為放棄。又縱認被告丙○○於96年9月14日以存證信函行使
    優先購買權時即與祭祀公業劉溫記成立買賣契約，惟既經祭
    祀公業劉溫記以前開存證信函先後二次定期催告其給付價金
    ，未獲置理，祭祀公業劉溫記遂於96年11月7日之存證信函
    為依民法第二百五十四條規定解除與被告丙○○間買賣契約
    之意思表示，並由被告丙○○於96年11月8日收受上開存證
    信函。詎料，被告丙○○卻一再主張其對系爭七筆土地已行
    使優先購買權，致原告得否基於買受人之身分請求祭祀公業
    劉溫記移轉系爭三筆土地所有權發生不安之危害，顯有訴請
    確認被告丙○○與祭祀公業劉溫記間就系爭三筆土地因行使
    優先購買權所成立之買賣契約關係不存在，以除去此不安危
    險之確認利益。
  (三)又系爭三筆土地業由原告經公開標售程序得標而買受，原告
    與祭祀公業劉溫記間存有買賣契約關係，茲既被告丙○○與
    祭祀公業劉溫記間就系爭三筆土地之買賣契約關係並不存在
    ，被告劉武男、劉宗燦、劉新梧即祭祀公業劉溫記人自負有
    依約將系爭三筆土地所有權移轉登記與原告之義務。
  (四)為此爰依民事訴訟法第二百四十七條規定提起確認之訴，求
    為確認被告丙○○與祭祀公業劉溫記就系爭土地之買賣契約
    關係不存在；另本於買賣契約之法律關係，依民法第三百四
    十八條第一項規定請求被告劉武男、劉宗燦、劉新梧（即祭
    祀公業劉溫記管理人）將祭祀公業劉溫記所有之上述土地所
    有權移轉登記與原告等語。並聲明：
  1.確認被告丙○○與祭祀公業劉溫記間就如附表所示坐落臺北
    縣新店市○○段761、762、762之1地號土地因行使優先購買
    權所成立之買賣契約關係不存在。
  2.被告劉武男、劉宗燦、劉新梧（即祭祀公業劉溫記管理人）
    應將如附表所示祭祀公業劉溫記所有之臺北縣新店市○○段
    761、762、762之1地號土地所有權移轉登記與原告。
二、被告方面：
  (一)被告劉武男、劉宗燦、劉新梧（即祭祀公業劉溫記管理人）
    部分陳稱：
  1.被告丙○○為系爭三筆土地之佃農，依耕地三七五減租條例
    第十五條規定，於祭祀公業劉溫記將系爭三筆土地出賣於原
    告時，固有優先購買權，惟其行使優先購買權後仍有給付價
    金之義務，且不可能因法律規定其有優先購買權，即可任其
    決定給付價金之時間，而被告劉武男、劉宗燦、劉新梧即祭
    祀公業劉溫記管理人已分別於96年9月27日、96年10月15日
    二次定期催告被告丙○○給付價金未果，祭祀公業劉溫記自
    得於96年11月7日解除與被告丙○○間因行使優先購買權所
    成立之買賣契約，而將系爭三筆土地依拍定價格出賣予原告
    ，並移轉土地所有權與原告。
  2.並聲明：同意原告之請求。
  (二)被告丙○○部分抗辯：
  1.祭祀公業劉溫記就系爭七筆土地，曾委任訴外人曾海光律師
    主持開標程序，開標前曾律師對於其中四筆土地有耕地三七
    五減租租約之詢問時，曾當場表示系爭七筆土地仍須一併投
    標，不得部分投標，且承租土地之佃農有全部七筆土地之優
    先購買權，如佃農行使優先購買權，得標者仍無權購買等語
    。開標結果雖由原告拍定，惟被告劉武男曾代表祭祀公業劉
    溫記之管理委員會於96年8月30日通知被告丙○○及另一佃
    農即訴外人劉盛耀是否依拍定之同一條件就系爭七筆土地行
    使優先購買權，經被告丙○○於96年9月14日以存證信函就
    系爭七筆土地行使優先購買權，並同時通知被告劉武男、劉
    宗燦、劉新梧即祭祀公業劉溫記三位管理人。據此，被告丙
    ○○與祭祀公業劉溫記間就系爭七筆土地自存有買賣契約關
    係。
  2.至於被告劉武男、劉宗燦、劉新梧即祭祀公業劉溫記管理人
    96年9月27日、96年10月15日所為二次催告，僅就系爭三筆
    土地催告被告丙○○給付7,006,527元之價金，而非就系爭
    七筆土地而為催告，標的既不正確，且計算之價金亦以三筆
    土地為基礎，均非依債務本旨而為催告，不生催告之效力，
    其所為解除買賣契約之意思表示，與民法第二百五十四條規
    定要件有違，不生解除之效力，被告丙○○與祭祀公業劉溫
    記間就系爭七筆土地之買賣契約仍有效存在。
  3.並聲明：原告之訴駁回。
三、兩造不爭執之事實（詳見本院97年7月1日言詞辯論筆錄，卷
    第234頁、第244及263頁背面）：
  (一)坐落臺北縣新店市○○段761、762、762之1地號及同地段
    725、726、759、763地號共七筆土地，為祭祀公業劉溫記所
         有，經派下員大會於96年8月12日決議按以底價每坪
         135,000 元授權公業管理委員會出售，保證金2,500萬
         元，並定於96 年8月30日公開標售，原告則於96年8月
         30日公開標售時以每坪138,200元得標。
  (二)被告丙○○就臺北縣新店市○○段761、762、762之1地號三
    筆土地與祭祀公業劉溫記間有耕地租賃契約關係，劉盛耀就
    臺北縣新店市○○段725地號土地與祭祀公業劉溫記間有耕
    地租賃契約關係，依土地法第一百零四條規定就所承租之土
    地部分各有優先購買權。
  (三)祭祀公業劉溫記管理委員會代表人主任委員劉武男於96年8
    月31日通知被告丙○○行使優先購買權。
  (四)被告丙○○於96年9月14日以存證信函對臺北縣新店市○○
    段725等七筆土地行使優先購買權。
  (五)被告劉武男即祭祀公業劉溫記管理人代表祭祀公業劉溫記於
    96年9月27日以存證信函通知被告丙○○僅對系爭三筆土地
    有優先購買權，且催告於文到十五日內給付價金7,006,527
    元，經被告丙○○於96年9月27日收受該存證信函。
  (六)被告丙○○於96年10月9日委託律師發函向被告劉武男、劉
    宗燦、劉新梧（即祭祀公業劉溫記管理人）表示其對臺北縣
    新店市○○段761地號等七筆土地應均有優先購買權，而通
    知祭祀公業劉溫記及各管理人應通知被告丙○○簽約繳納買
    賣價金。
  (七)被告丙○○於96年10月11日再次委託律師發函向被告劉武男
    、劉宗燦、劉新梧（即祭祀公業劉溫記管理人）表示其對臺
    北縣新店市○○段761地號等七筆土地應均有優先購買權，
    而通知祭祀公業劉溫記及各管理人應於文到十五日內通知與
    被告丙○○簽約事宜。
  (八)被告劉武男、劉宗燦、劉新梧（即祭祀公業劉溫記管理人）
    再於96年10月15日以存證信函催告被告丙○○於文到十五日
    內就系爭三筆土地給付價金7,006,527元，經被告丙○○於
    96年10月16日收受該存證信函。
  (九)被告劉武男、劉宗燦、劉新梧（即祭祀公業劉溫記管理人）
    委任律師於96年11月7日發函通知被告丙○○，表示被告丙
    ○○未於期限內給付價金，其優先購買權已視為放棄，並依
    民法第二百五十四條規定解除與被告丙○○間買賣契約。
四、本件經兩造於本院97年7月1日言詞辯論期日整理後（見本院
    卷第235頁），兩造爭執之重點在於：
  (一)祭祀公業劉溫記於96年8月30日就臺北縣新店市○○段761
    、762、762之1地號及同地段725、726、759、763地號共七
    筆土地之公開標售，有無限制應買人須就全部七筆土地合併
    應買，不得一部應買，又優先購買權人即被告丙○○是否亦
    應受此公開標售要件之限制，就全部七筆土地均享有優先購
    買權，或僅就其所承租之耕地有優先購買權？
  (二)原告主張被告丙○○未於期限內繳納買賣價金，已視為放棄
    其耕地承租人之優先購買權，且祭祀公業劉溫記於96年11月
    7日依民法第二百五十四條規定解除與被告丙○○間買賣契
    約，已生效力，是否可採？
  (三)原告求為確認被告丙○○與祭祀公業劉溫記間就坐落臺北縣
    新店市○○段761、762、762之1地號土地因行使優先購買權
    所成立之買賣契約關係不存在，有無理由？
  (四)原告本於買賣契約之法律關係，依民法第三百四十八條第一
    項之規定請求被告劉武男、劉宗燦、劉新梧（即祭祀公業劉
    溫記管理人）將祭祀公業劉溫記所有之臺北縣新店市○○段
    761、762、762之1地號土地所有權移轉登記與原告，是否有
    據？
五、現就兩造爭執之重點分述如下：
  (一)祭祀公業劉溫記於96年8月30日就臺北縣新店市○○段761
    、762、762之1地號及同地段725、726、759、763地號共七
    筆土地之公開標售，有無限制應買人須就全部七筆土地合併
    應買，不得一部應買，又優先購買權人即被告丙○○是否亦
    應受此公開標售要件之限制，就全部七筆土地均享有優先購
    買權，或僅就其所承租之耕地有優先購買權？
  1.原告就此再主張：祭祀公業劉溫記於公開標售時，僅表示「
    投標人不得僅就部分土地為投標，須一併投標購買」，並未
    限制應買人不得購買優先購買權人行使優先購買權後所剩餘
    之土地，更未表示優先購買權人即被告丙○○就全部七筆土
    地均享有優先購買權。況祭祀公業劉溫記管理委員會已於96
    年10月30日決議通知原告就系爭三筆土地外之其餘四筆土地
    完成簽約手續，可見祭祀公業劉溫記亦認為優先購買權人僅
    就其所承租之土地方有優先購買權。又優先購買權既係法律
    所規定，系爭七筆土地上有二位佃農，祭祀公業劉溫記實不
    可能於標售時限制被告丙○○與佃農劉盛耀均得就全部七筆
    土地行使優先購買權。再者，祭祀公業劉溫記管理委員會代
    表人主任委員即被告劉武男於96年8月31日通知被告丙○○
    行使優先購買權，僅係為表明依耕地三七五減租規定，將買
    賣條件通知被告丙○○、佃農劉盛耀，並非通知被告丙○○
    得就全部七筆土地行使優先購買權等語。
  2.土地法第一百零四條第一項規定：「基地出賣時，地上權人
    、典權人或承租人有依同樣條件優先購買之權。房屋出賣時
    ，基地所有權人有依同樣條件優先購買之權。其順序以登記
    之先後定之。」，又同法第一百零七條就耕地租賃契約之耕
    地出租人出賣耕地時，則規定：「出租人出賣或出典耕地時
    ，承租人有依同樣條件優先承買或承典之權。第一百零四條
    第二項之規定，於前項承買承典準用之。」，耕地三七五減
    租條例第十五條第一項亦明文規定：「耕地出賣或出典時承
    租人有優先承受之權，出租人應將賣典條件以書面通知承租
    人，承租人在十五日內未以書面表示承受者，視為放棄。」
    ，核上述耕地承租人優先購買權相關規定之立法意旨，係為
    使土地之利用與其所有權歸併於一個主體，藉以發揮土地之
    利用價值。據此，所謂耕地出賣時，耕地承租人有依同樣條
    件優先購買之權，除該耕地有不能分割之情形外，承租人之
    優先購買權，應限於其所承租範圍內之耕地；且此種耕地承
    租人之優先購買權以土地所有人與承租人間有租賃關係存在
    為要件（最高法院77年度台上字第842號判決、同院80年度
    台上字第2817號判決參照）。
  3.經查，被告丙○○就系爭臺北縣新店市○○段761、762、
    762之1地號三筆土地與祭祀公業劉溫記間有耕地租賃契約關
    係，劉盛耀就臺北縣新店市○○段725地號土地與祭祀公業
    劉溫記間有耕地租賃契約關係，依土地法第一百零四條、第
    一百零七條規定就所承租之土地部分各有優先購買權，為兩
    造所不爭執之事實（見三之(二)所載）。
  4.被告丙○○雖抗辯：祭祀公業劉溫記就系爭七筆土地之公開
    標售，有限制應買人須就全部七筆土地合併應買，不得一部
    應買，又優先購買權人即被告丙○○亦應受此公開標售要件
    之限制，就全部七筆土地均享有優先購買權等語。惟查：
  (1)祭祀公業劉溫記用以供投標人填載承買系爭七筆土地之標單
    ，其上所載註記為：「(1)投標人不得僅就上揭土地中部份地
    號為投標，須一併投標購買，否則視同棄權。(2)上揭土地目
    前仍有佃農耕作，取得最高標者仍須俟承租人棄權後，始得
    認定為得標。」，此有原告及被告劉武男、劉宗燦、劉新梧
    即祭祀公業劉溫記管理人所提之標單在卷可稽（見本院卷第
    190至191頁），為被告丙○○所不爭執者。據此，祭祀公業
    劉溫記標售系爭七筆土地之條件，雖限制應買人須就七筆土
    地一起投標應買，但並未載明耕地承租人所享有之優先購買
    權範圍係及於系爭七筆土地之全部。
  (2)96年8月30日開標當日，係由曾海光律師主持者，此情為兩
    造所不爭執。至於證人甲○○，即臺北縣議員，在祭祀公業
    劉溫記96年8月30日開標當日在場者，先則證稱：「我確定
    當天主持開標的律師，在開標當中說佃農有優先承購的權利
    ，有跟三家投標者說，這七筆土地只能一起賣，當時好像有
    佃農的問題，開標至決標我全程在場，從早上約9點開始開
    到11點半，那位主持開標的律師開標之前有說，因為有佃農
    的關係，這七筆土地若佃農要買的話，那七筆土地要一起處
    理，不能分開處理，這是大概的方向，細節記得不是很清楚
    ，」等語，嗣又稱：「（原告問：請證人確認，當天主持律
    師關於佃農問題是否講的與祭祀公業劉溫記位於新店市○○
    段土地標售內容的註(1)、(2)內容一樣？）我記得有提到一起
    買賣，大概是跟標售內容一致。」等語（見本院卷第162至
    163頁），顯對於當日主持開標之曾海光律師所陳述之確切
    內容無法詳為勾稽。
  (3)證人己○○，即受訴外人基督教新店行道會張茂松牧師之委
    託至現場投標者，在本院97年5月16日言詞辯論期日則係證
    稱：「（問：曾律師是否有說如果佃農要買土地的話，佃農
    要買全部？或是購買他們承租的土地即可？）沒有。」、「
    （被告丙○○訴訟代理人柏有為律師問：你是否有印象，我
    在投標前有舉手問曾海光律師，其中有幾筆土地有三七五租
    約，如果他們要行使優先購買權，可以買全部的土地，得標
    的人得標也沒有用？曾律師如何回答？）柏律師有問曾律師
    這樣的問題，但是我只記得曾律師回答一次投標要買七塊，
    三七五減租的土地要經過佃農同意，不然標到也沒有用，至
    於其他部分我忘記了。」等語（見本院卷第164頁背面），
    而作與證人甲○○出入之證詞，表示主持開標之曾海光律師
    並未提及系爭七筆土地上之承租人得就七筆土地行使優先購
    買權一事。
  (4)又訊之證人丁○○即祭祀公業劉溫記之委員，在本院97年7
    月1日言詞辯論期日具結證稱：「…當天投標大約十點多開
    始大約十一點半左右結束，當天是原告得標，當天主持的曾
    律師拿了一張標單，照著標單唸，說：七筆要一起投標，不
    能單獨投標，此塊有佃農，待與佃農協商後才能簽買賣契約
    ；這是當天曾律師表達的大概的意思。我知道當天賣的七筆
    土地上有兩個佃農，…當天曾律師就是唸標單的內容，曾律
    師當天沒有告訴在場的人佃農可以買的土地有哪幾筆。」等
    語（見本院卷第230頁背面），可見，主持開標之曾海光律
    師僅係宣讀前開標單註記內容，並未曾言及佃農行使優先購
    買權之土地確切範圍是否及於系爭七筆土地。此與證人乙○
    ○即祭祀公業劉溫記常務監事委員同一期日到場證述之情節
    大致相符，亦即，曾海光律師曾告知投標者系爭七筆土地中
    有耕地承租人，而承租人得行使優先購買權，至於承租人之
    優先購買權範圍具體內容為何，曾海光律師當場並未敘及。
  (5)綜前開證人所述情節，堪認主持祭祀公業劉溫記系爭七筆土
    地標售開標事宜之人，在96年8月30日開標當日並未提及耕
    地承租人優先購買權具體範圍，而祭祀公業劉溫記提供投標
    者使用之標單，更未載明耕地承租人所享有之優先購買權範
    圍係及於系爭七筆土地之全部。故被告丙○○前開所辯，尚
    無足取。
  5.被告丙○○再抗辯：祭祀公業劉溫記於96年8月31日已通知
    其就系爭七筆土地行使優先購買權，其優先購買權之範圍及
    於全部七筆土地等語，並提出祭祀公業劉溫記96年8月31日
    存證信函為證（見本院卷第63至64頁）。首先，兩造俱不爭
    執祭祀公業劉溫記管理人劉武男，同時為祭祀公業劉溫記管
    理委員會之主任委員，其依祭祀公業劉溫記規約第九條、第
    十條規定，得單獨對外代表公業催告、發函（見本院97年8
    月5日言詞辯論筆錄，卷第263頁背面）。次查，被告劉武男
    即祭祀公業劉溫記管理人，其後已於96年9月17日代表祭祀
    公業劉溫記以存證信函向被告丙○○更正：「依耕地三七五
    減租條例第十五條第一項規定，台端僅能就承租之臺北縣新
    店市○○段761、762、762之1地號土地主張優先承購，其餘
    725、726、759、763地號，台端並無優先承購權…」等語（
    見本院卷第67頁）。且觀諸祭祀公業劉溫記派下員大會於96
    年8月12日所為決議內容，亦未見有耕地承租人得就系爭七
    筆土地一併行使優先購買權之公開標售條件，有該次派下員
    臨時大會會議記錄附卷可證（見本院卷第9至15頁）。故被
    告丙○○此項所為抗辯，除與祭祀公業劉溫記出賣條件有別
    外，亦已經祭祀公業劉溫記授權其管理人劉武男向被告丙○
    ○更正96年8月31日錯誤通知，而無足採信。
  6.況且，被告丙○○就系爭三筆土地之優先購買權，係本於土
    地法第一百零七條、耕地三七五減租第十五條規定而來，而
    系爭七筆土地在使用及利用上並無須一併出賣之情形，縱然
    出賣人即祭祀公業劉溫記就其該等土地為合併出賣者，惟被
    告丙○○對於原無優先購買權之土地即臺北縣新店市○○段
    725、726、759、763地號土地，顯不因該等四筆土地與系爭
    三筆土地合併出賣，而使產生法律所無之優先購買權。
  7.因之，祭祀公業劉溫記於96年8月30日就臺北縣新店市○○
    段761、762、762之1地號及同地段725、726、759、763地號
    共七筆土地之公開標售，雖限制應買人須就全部七筆土地合
    併應買，不得一部應買，但優先購買權人即被告丙○○並不
    受此公開標售要件之限制，未就全部七筆土地均享有優先購
    買權，僅就其所承租之臺北縣新店市○○段761、762、762
    之1地號三筆耕地有優先購買權，洵堪認定。
  (二)原告主張被告丙○○未於期限內繳納買賣價金，已視為放棄
    其耕地承租人之優先購買權，且祭祀公業劉溫記於96年11月
    7日依民法第二百五十四條規定解除與被告丙○○間買賣契
    約，已生效力，是否可採？
  1.依最高法院66年台上字第3681號判例意旨所述：「依行使優
    先承買權所成立之契約，與當事人任意所成立之契約，性質
    並無不同，若該契約有解除原因，非不得將其解除。」，又
    民法第二百五十四條規定：「契約當事人之一方遲延給付者
    ，他方當事人得定相當期限催告其履行，如於期限內不履行
    時，得解除其契約。」。
  2.承兩造不爭執之事實(五)、(八)所載，被告劉武男即祭祀公業劉
    溫記管理人代表祭祀公業劉溫記先於96年9月27日以存證信
    函通知被告丙○○僅對系爭三筆土地有優先購買權，且催告
    於文到十五日內給付價金7,006,527元，經被告丙○○於96
    年9月27日收受該存證信函；另被告劉武男、劉宗燦、劉新
    梧（即祭祀公業劉溫記管理人）再於96年10月15日以存證信
    函催告被告丙○○於文到十五日內就系爭三筆土地給付價金
    7,006,527元，經被告丙○○於96年10月16日收受該存證信
    函。然查，被告丙○○收受祭祀公業劉溫記上開限期給付買
    賣價金催告之意思表示後，迄未曾在期限內給付價金，而陷
    於給付遲延。
  3.是以，被告劉武男、劉宗燦、劉新梧（即祭祀公業劉溫記管
    理人）委任律師於96年11月7日發函通知被告丙○○，表示
    被告丙○○未於期限內給付價金，其優先購買權已視為放棄
    ，並依民法第二百五十四條規定解除與被告丙○○間買賣契
    約（見三之(九)），自已發生解除之效力，祭祀公業劉溫記與
    被告丙○○間買賣契約關係自已經前者行使契約解除權而消
    滅。
  (三)原告求為確認被告丙○○與祭祀公業劉溫記間就坐落臺北縣
    新店市○○段761、762、762之1地號土地因行使優先購買權
    所成立之買賣契約關係不存在，有無理由？
    民事訴訟法第二百四十七條第一項前段規定：「確認法律關
    係之訴，非原告有即受確認判決之法律上利益者，不得提起
    之。」，兩造間關於被告丙○○就系爭七筆土地是否存有因
    行使優先購買權所生之買賣契約關係存否，向有爭執，對此
    兩造並不爭執；其次，承前開(一)、(二)所為之說明，祭祀公業
    劉溫記與被告丙○○間就系爭三筆土地所存之買賣契約關係
    已經祭祀公業劉溫記行使契約解除權而消滅，因而，原告求
    為確認被告丙○○與祭祀公業劉溫記間就坐落臺北縣新店市
    ○○段761、762、762之1地號土地因行使優先購買權所成立
    之買賣契約關係不存在，為有理由。
  (四)原告本於買賣契約之法律關係，依民法第三百四十八條第一
    項之規定請求被告劉武男、劉宗燦、劉新梧（即祭祀公業劉
    溫記管理人）將祭祀公業劉溫記所有之臺北縣新店市○○段
    761、762、762之1地號土地所有權移轉登記與原告，是否有
    據？
    因祭祀公業劉溫記與被告丙○○間因行使優先購買權所成立
    之買賣契約關係，業由祭祀公業劉溫記解除而消滅，已如前
    述，是原告與祭祀公業劉溫記間前所存在之買賣契約自未受
    影響（見三之(一)兩造對於原告與祭祀公業劉溫記之間存有買
    賣契約關係乙節並不爭執），被告劉武男、劉宗燦、劉新梧
    即祭祀公業劉溫記管理人依民法第三百四十八條第一項規定
    ，自負有依約將系爭三筆土地所有權移轉登記與原告之義務
    ，原告訴請其等將祭祀公業劉溫記所有之臺北縣新店市○○
    段761、762、762之1地號土地所有權移轉登記與伊，即屬有
    據。
六、綜上所述，祭祀公業劉溫記於96年8月30日就臺北縣新店市
    ○○段761等系爭七筆土地之公開標售，雖限制應買人須就
    全部七筆土地合併應買，不得一部應買，但優先購買權人即
    被告丙○○並不受此公開標售要件之限制，未就全部七筆土
    地均享有優先購買權，僅就其所承租之臺北縣新店市○○段
    761、762、762之1地號三筆耕地有優先購買權，而被告丙○
    ○與祭祀公業劉溫記間買賣契約關係已由祭祀公業劉溫記依
    民法第二百五十四條規定解除而消滅，是原告與祭祀公業劉
    溫記間前所存在之買賣契約自未受影響，被告劉武男、劉宗
    燦、劉新梧即祭祀公業劉溫記管理人依民法第三百四十八條
    第一項規定，自負有依約將系爭三筆土地所有權移轉登記與
    原告之義務。從而，原告求為確認被告丙○○與祭祀公業劉
    溫記間就坐落臺北縣新店市○○段761、762、762之1地號土
    地因行使優先購買權所成立之買賣契約關係不存在；另本於
    買賣契約關係請求被告劉武男、劉宗燦、劉新梧（即祭祀公
    業劉溫記管理人）將祭祀公業劉溫記所有之臺北縣新店市○
    ○段761、762、762之1地號土地所有權移轉登記與原告，均
    為有理由，應予准許。
七、本件為判決之基礎已臻明確，兩造其餘之陳述及所提其他證
    據，經本院斟酌後，認為均於判決之結果無影響，亦與本案
    之爭點無涉，自無庸逐一論述，併此敘明。
丙、結論：原告之訴為有理由，並依民事訴訟法第七十八條、第
    第八十五條第一項但書，判決如主文。
中    華    民    國    97    年    8     月    22    日
                  民事第三庭  法  官  賴錦華
以上正本係照原本作成。
如對本判決上訴，須於判決送達後二十日之不變期間內，向本院
提出上訴狀。
中    華    民    國    97    年    8     月    22    日
                              書記官  張馨文
附表：
┌─────┬─────┬────┬──────┬────┐
│土地坐落  │地      號│地    目│面積（平方公│所有權應│
│          │          │        │尺）        │有部分比│
│          │          │        │            │例      │
├─────┼─────┼────┼──────┼────┤
│          │   761    │   田   │2,600.93    │全    部│
│臺北縣新店├─────┼────┼──────┼────┤
│市○○段  │   762    │   田   │  160.20    │全    部│
│          ├─────┼────┼──────┼────┤
│          │  762-1   │   田   │   79.97    │全    部│
└─────┴─────┴────┴──────┴────┘


司法院資訊處製作；財團法人民間司法改革基金會備份。
